#Análisis multivariado de la composición de la comunidad

---------

Los índices de similitud nos permiten comparar las comunidades entre dos sitios, pero claramente cuando estudiamos las comunidades nuestros datos no son tan sencillos como lo que hemos utilizado hasta el momento. El organizar los datos de composición de la comunidad y poder interpretarlos en relación a otras comunidades, entender que comunidades son más similares entre sí, y saber si esta similitud o distancia es el resultado de unas respuestas al entorno pueden ser algunas de las cosas que podremos responder utilizando las técnicas de análisis multivariado de la comunidad.  A continuación vamos a describir algunas técnicas de clasificación y ordenación que nos permitirán abordar estas temáticas.

Las técnicas de ordenación y clasificación son estrategias alternativas para simplificar los datos. La ordenación intenta simplificar los datos en un mapa que muestra las similitudes entre los puntos. La clasificación simplifica datos colocando los puntos similares en una misma clase o grupo Oksanen 2014^[http://cc.oulu.fi/~jarioksa/opetus/metodi/sessio3.pdf]. 

Utilizaremos el paquete *Vegan* para los análisis de ordenación y clasificación, para mayor información puede referirse a Oksanen 2013^[http://cc.oulu.fi/~jarioksa/opetus/metodi/vegantutor.pdf].  


##Agrupamiento Jerárquico (Hierarchic Cluster)

A continuación vamos a realizar un análisis Cluster (análisis de conglomerados) utilizando la función *hclust* del paquete *vegan*. La función hclust necesita una matriz de disimilitudes como entrada. El Análisis de conglomerados intenta generar conglomerados que tengan la máxima homogeneidad en cada grupo y la mayor diferencia entre los grupos.

Aunque la función *dist* nos permite calcular disimilitudes, para el análisis de comunidades biológicas utilizaremos la función *vegdist* del paquete *vegan*. Esta función nos permite calcular varios índices de disimilitud. El método de cálculo de la disimilitud por defecto es Bray-Curtis (*"bray"*).

Una de las características importantes del método Bray-Curtis es que varía entre 0 y 1, dos comunidades que no comparten ninguna especie tendrían 1 como resultado.

Calculemos una matriz de disimilitudes usando el método Bray-Curtis, utilizaremos los datos de Barro Colorado Island (BCI) cargados en el paquete *vegan*. Para eso necesitamos cargar el paquete y los datos de BCI, únicamente utilizaremos los datos de los primeros 10 sitios.

```{r, warning=FALSE}
library(vegan)
data(BCI)

dist<- vegdist(BCI[1:10,], method="bray")
dist[1:10]
```

Podemos ver que el sitio 1 es 27% diferente al sitio 2, 35% al sitio 3, 36% al sitio 4 y así sucesivamente con los 10 sitios.

Con la matriz de disimilitudes calculada se puede analizar los puntos que conforman una agrupación. Utilizaremos los métodos de agrupación de la función *hclust* que nos propone tres métodos de agrupamiento: agrupación simple, agrupación completa y agrupación promedio. 


Todos los métodos inician con el agrupamiento de las dos comunidades (dos sitios) más similares y a partir de esta primera comparación se continúa con el resto de puntos. 

A continuación ejemplificaremos el cálculo de las distancias usando los tres métodos. Extraemos los cinco primeros sitios de la matriz de BCI y generamos un nuevo objeto (S_BCI). Con este nuevo objeto calculamos la distancia entre los cinco sitios.

```{r}

S_BCI<- BCI[1:5,]
dist1<- vegdist(S_BCI, method="bray")
dist1

```


1. En base de la matriz de disimilitudes se busca el par de puntos que se encuentren más cercanos (menos disimiles). En nuestro caso el punto 1 y 2 tienen la distancia más baja 0.27.  Una vez identificado, inicia el proceso de agrupación y es donde se diferencian los tres métodos.


2. Con el primer grupo generado debemos comenzar la construcción del resto de grupos, para esto construimos una nueva matriz de disimilitud calculando las distancias desde este primer grupo (1-2) al resto de sitios.  El cálculo de esta distancia es dependiente del método.


> Recuerde, para los sitios del 3 al 5 tendremos dos distancias, la distancia desde el sitio 1 y del sitio 2 a cada uno de estos sitios.  Por tanto utilizaremos estas dos distancias para calcular la distancia desde el grupo.


 - En el método de agrupación simple la distancia entre el grupo y el sitio 3 será igual a la distancia más baja  comparando entre la distancia del sitio 1 y el sitio 2. En el caso de la distancia al sitio 3 el valor mínimo es 0.287.  
- En el método completo el nuevo valor de distancia será el valor más alto, en este caso 0.350, y 
- En el método de agrupación promedio, obtenemos el valor promedio entre las distancias primer grupo y el sitio 3 en este caso 0.318 (Tabla 1). 


__Tabla 1.__ Cálculo de nuevas distancias entre el grupo 1 (sitio 1 y 2) y los sitios restantes. *__A. simple__*: cálculo de distancia mediante el método de agrupación simple. __*A. completa*__: cálculo de distancia mediante el método de agrupación completa. __*A. promedio*__: cálculo de distancia mediante el método de agrupación promedio.


+----------+-----------+----------+------------+--------------+-----------+
| Sitios   | Sitio 1   | Sitio 2  | A. Simple  | A. Completa  |  A. Media |
+==========+===========+==========+============+==============+===========+
|Sitio 3   | 0.3501647 | 0.2873051| 0.2873051  |   0.3501647  | 0.3187349 |
+----------+-----------+----------+------------+--------------+-----------+
|Sitio 4   | 0.3682008 | 0.3149523| 0.3149523  |   0.3682008  | 0.3415765 |
+----------+-----------+----------+------------+--------------+-----------+
|Sitio 5   | 0.3725079 | 0.3851064| 0.3725079  |   0.3851064  | 0.3788071 |
+----------+-----------+----------+------------+--------------+-----------+


3. A partir de estos cálculos se construye nuevamente la matriz de distancia. Mostramos las nuevas matrices de distancias según el método de agrupación utilizado.

Para el método de agrupación __simple__

+------+-----------+----------+-----------+
|Sitio |Grupo1-2   | Sitio 3  | Sitio 4   |
+======+===========+==========+===========+
|3     | 0.2873051 |          |           |
+------+-----------+----------+-----------+
|4     | 0.3149523 | 0.3244078|           |        
+------+-----------+----------+-----------+
|5     | 0.3725079 | 0.3595041| 0.3721619 |
+------+-----------+----------+-----------+

Para el método de agrupación __completo__

+------+-----------+----------+-----------+
|Sitio | Grupo1-2  | Sitio 3  | Sitio 4   | 
+======+===========+==========+===========+
| 3    | 0.3501647 |          |           |                    
+------+-----------+----------+-----------+
| 4    | 0.3682008 | 0.3244078|           |              
+------+-----------+----------+-----------+
| 5    | 0.3851064 | 0.3595041| 0.3721619 |
+------+-----------+----------+-----------+

Para el método de agrupación __promedio__

+------+-----------+----------+-----------+
|Sitio |  Grupo1-2 | Sitio 3  | Sitio 4   | 
+======+===========+==========+===========+
| 3    | 0.3187349 |          |           |
+------+-----------+----------+-----------+
| 4    | 0.3415765 | 0.3244078|           |
+------+-----------+----------+-----------+
| 5    | 0.3788071 | 0.3595041| 0.3721619 |
+------+-----------+----------+-----------+


4. Se repite el procedimiento, se busca los puntos que tienen la menor disimilitud en la nueva matriz y se vuelve a calcular las distancias desde este nuevo grupo al resto de grupos, esto se repite tantas veces hasta que todos los sitios están asociados.

Podemos calcular directamente la agrupación utilizando la función *hclust*, y graficarlo con la función *plot*.


```{r den3, fig.cap= "Dendrograma construido a partir de los 3 métodos de agrupación",  fig.height=4, fig.width=7}
par(mfcol=c(1,3))

csim <- hclust(dist1, method="single")
ccom <- hclust(dist1, method="complete")
cpro <- hclust(dist1, method="average")

plot(csim, cex.axis=0.7)
plot(ccom, cex.axis=0.7)
plot(cpro, cex.axis=0.7)

```

Como podemos ver en la figura \@ref(fig:den3) en todos los casos el primer grupo es el mismo, el grupo entre los sitios 1 y 2 con una disimilitud de 0.27, a partir de este punto los dendrogramas varían según el método utilizado. En el caso del método simple la disimilitud más baja es entre el grupo 1-2 y el sitio 3, con una disimilitud del 0.287. En el caso del método completo la disimilitud más baja se da entre el sitio 3 y 4 que conforman un segundo grupo con una disimilitud de 0.32. Finalmente, en el caso del método de promedio la menor disimilitud se da entre el grupo 1-2 y el sitio 3 con una disimilitud de 0.31 (Figura \@ref(fig:den3))    

Los métodos de agrupamiento jerárquico (cluster) producen clasificaciones donde todas las observaciones se encuentran agrupadas de diferente forma. En los extremos todas las observaciones se encuentran agrupadas en una sola clase o cada observación conforma su clase privada, entre estos extremos las observaciones forman diferentes agrupamientos con niveles de disimilitud variables. Normalmente nos interesa tener un cierto número de clases con niveles de disimilitud establecido. La conformación de estos grupos se puede mostrar visualmente con función __rect.hclust__ (Figura \@ref(fig:dengr))

```{r dengr, fig.cap="Dendrograma con número de grupos"}
par(mar=c(2,3,4,2))
plot(ccom, hang=-0.1, cex.axis=0.7, cex.lab=0.8, cex.main=0.8)
rect.hclust(ccom, 3)


```

##Interpretando el cluster

El análisis de conglomerados (cluster) no es un test estadístico, y como vimos hay varios factores que pueden afectar la generación de los grupos [@Borcard2011], por lo que debemos ser consientes de lo que obtenemos como resultado.  POdemos usar la función `summary()` para ver la información que tenemos luego de haber utilizado el `hclust`, estos datos pueden ser utilizados para interpretar el agrupamiento [@Borcard2011].

Como vimos anteriormente el investigador puede decidir, en función de su experiencia y de los arboles generados, cuantos grupos se generan dentro del árbol y que metodo de agrupamiento utilizar, sin embargo, podemos utilizar algunas funciones que nos permitan determinar grupos consistentes.

Una forma que podemos utilizar para definir los grupos es la distancia Cofenética. Esta distancia es calculada como la distancia entre dos objetos de un mismo grupo en el dendrograma, la distancia desde el primer objeto al segundo objeto pasando por el nodo de unión de los dos objetos es la distancia Cofenética. Una matriz cofenética es una matriz que representa las distancias cophenéticas entre todos los pares de objetos. Con esta matriz podemos correlacionar con la matriz de disimilitud original. El método con la correlación cofenética más alta puede ser vista como la que produjo el mejor modelo de agrupación para la matriz de distancia.

```{r}
#Calculamos la matriz cofenética para cada método de
#agrupamiento

csim_coph <- cophenetic(csim)
cpro_coph <- cophenetic(cpro)
ccom_coph <- cophenetic(ccom)

#Calculamos la correlación
cor(csim_coph, dist1); cor(cpro_coph, dist1);cor(ccom_coph, dist1)


```

Según estos datos el método promedio es el método que produce un mejor agrupamiento. 

Otra forma de evaluar el mejor método es calcular la distancia de Gower, calculado como la suma de los cuadrados de la diferencia entre la matriz de distancia y la distancia Cofenética, el menor valor significa que es el mejor método de agrupamiento.

```{r}

sim_gow <- sum((dist1-csim_coph)^2)
pro_gow <- sum((dist1-cpro_coph)^2)
com_gow <- sum((dist1-ccom_coph)^2)

sim_gow; pro_gow; com_gow

```

En este caso vemos que la decisión usando la distancia de Gower y la Cofenética es la misma, el método promedio produce el mejor agrupamiento.  Sin embargo, no siempre el resultado es consistente entre los dos métodos.



Podemos utilizar la __silhouette width (anchura de la silueta)__ para medir el grado de pertenenciade un objeto a su agrupación,  basado en la distancia media entre este objeto y todos los objetos de la agrupación a la que se pertenece, en comparación con la misma medida calculada para el siguiente grupo más cercano [@Borcard2011]. Utilizaremos la función `siluette`del paquete __cluster__. La salidad de esta función varía entre 1 y -1.  Los valores negativos significan que los objetos correspondientes probablemente se han colocado en un grupo erroneo.




